最高法院刑事判決　　　　　　　　　　　　　　　　九十一年度台上字第一二八號
　　上　訴　人　丁○○
　　選任辯護人　陳清白律師
　　上　訴　人　乙○○
　　　　　　　　甲○○
　　　　　　　　丙○○
右上訴人等因殺人等罪案件，不服台灣高等法院台南分院中華民國九十年八月九日第
二審判決（八十九年度上訴字第一三五九號，起訴案號：台灣台南地方法院檢察署八
十九年度偵字第三九一六、五○八一號），提起上訴，本院判決如左：
    主  文
原判決關於乙○○殺人未遂、甲○○寄藏槍砲暨丁○○、丙○○部分撤銷，發回台灣
高等法院台南分院。
其他上訴駁回。
　　理  由
一、撤銷部分：
本件原判決認定：(一)、上訴人丁○○因綽號「德哥」之不詳姓名成年男子走私未稅洋
菸為財政部基隆關稅局（下稱基隆關稅局）查獲，二人基於殺人之犯意聯絡，欲狙殺
基隆關稅局查緝員陳正光以洩忿，並交由丁○○所率領之上訴人乙○○與郭志豪執行
。民國八十八年九月中旬某日，丁○○聯絡上訴人甲○○欲取回吳金科（於八十七年
十一月九日死亡）生前寄藏在甲○○處，具有殺傷力之制式手槍一支及子彈十二顆，
經甲○○應允，丁○○即囑乙○○前往臺南市○○街一九六號處向甲○○取回並置於
乙○○處。嗣丁○○與乙○○、郭志豪於同月三十日分別搭機及攜帶上開槍彈搭乘巴
士北上，於當日十四時許，丁○○與綽號「德哥」者共同勘查陳正光之出入路線，再
由丁○○告知乙○○、郭志豪前往埋伏。翌日十六時三十五分許，陳正光駕駛車牌號
碼ＩＥ｜七一三六號自小客車自基隆市○○街八號辦公室出發，車行進入同市○○街
一九八巷處之海關宿舍，於抵達住所前巷道之小斜坡時，即由埋伏該處之乙○○騎乘
是日午間在海洋大學附近所竊取不詳姓名者所有之機車，後載郭志豪，由郭志豪持預
藏之前揭手槍朝陳正光所駕駛之自小客車左前玻璃方向射擊二槍，幸因陳正光身體往
前移而擊中汽車玻璃及葉子板位置，乙○○騎乘上開機車超越陳正光所駕駛之自小客
車，郭志豪接續再朝駕駛座射擊一槍（擊傷陳正光之左手肘及腰部）後迴轉，郭志豪
復持槍朝車內查看時，因陳正光以車衝撞，乙○○及郭志豪遂騎乘機車倉皇逃逸，陳
正光始倖免於死。嗣乙○○及郭志豪至預定地點與丁○○會合，並將槍彈分解丟棄後
，分別搭機返回高雄。(二)、甲○○基於寄藏具有殺傷力之槍彈之概括犯意，先於八十
七年十一、十二月間，未經許可，受吳金科之寄託而代為藏放如原判決附表編號二
及編號三所示具有殺傷力之衝鋒槍、手槍、獵槍（霰彈槍）（含不具殺傷力編
號二所示之不能擊發之口徑９ｍｍ制式子彈二顆），暨具有殺傷力之不詳型式之制
式手槍一支及子彈十二顆等物。甲○○先將上開所有槍彈藏於不知情之曾素美位於臺
南市○○路二七五巷六號二樓之住處。嗣於八十九年一月間將編號三所示之槍枝（含
彈匣二個）、及子彈託蔡東龍藏放他處。又因吳金科生前交待丁○○可取回槍彈，乃
於八十八年九月將上開不詳型式之制式手槍一支及子彈十二顆交予（受丁○○之命）
乙○○。嗣甲○○亦延續前揭寄藏具有殺傷力之手槍之犯意，於八十九年一月間，未
經許可，受吳金科手下綽號「阿文」之不詳姓名年籍之成年男子依吳金科囑咐前來寄
託而代為藏放附表編號二所示具有殺傷力之手槍，並將該手槍藏放在曾素美之前開
住處內。嗣經警分別於八十九年三月十九日十時三十分許在臺南市○○街二○○巷六
十一號四樓蔡東龍住處查獲如附表編號三所示之槍彈及於同日十三時二十分許在曾素
美上開住處內查獲如附表編號二所示之物、防彈背心一件、槍套四個及擦槍工具一組
等物。(三)、上訴人丙○○於八十九年一月間，在高雄縣湖內鄉○○路○段二一二巷三
十一之二號之住處，未經許可，受蔡東龍寄託藏放如原判決附表編號四及六所示可發
射子彈具有殺傷力之改造鋼筆手槍、霰彈口徑９ｍｍ制式子彈等物。嗣於同年三月間
，蔡東龍曾至丙○○住處帶走如附表編號四所示之鋼筆手槍及編號六之其中三顆霰
彈。嗣經警於同年月十九日十三時二十五分許在其上揭住處查獲，並扣得如附表編號
四、六所示之子彈等情。因而撤銷第一審關於上訴人丁○○、乙○○共同殺人部分及
丙○○部分之判決，改判論處上訴人丁○○、乙○○共同殺人未遂（乙○○累犯）罪
刑，丙○○未經許可寄藏可發射子彈具殺傷力之鋼筆手槍罪刑；並維持第一審論處上
訴人甲○○連續未經許可寄藏衝鋒槍、手槍罪刑之判決，駁回上訴人在第二審之上訴
。固非無見。
惟查：(一)、有罪之判決書，須將認定之犯罪事實詳記於事實欄，然後於理由內逐一說
明其憑以認定之證據，使事實與理由兩相一致，方為合法。刑法上共同正犯，以共同
實施犯罪行為者為限，若僅為教唆他人犯罪，並未加入實施者，則為教唆犯，並非共
同正犯；又若以自己犯罪之意思，事先同謀，而由其中一部分人實施犯罪行為，則為
共謀共同正犯。本件事實欄認定係因綽號「德哥」者走私未稅洋菸為被害人陳正光所
查獲，因此與丁○○基於殺人犯意之聯絡……丁○○先囑乙○○取回制式手槍及子彈
，……，由丁○○與綽號「德哥」者共同勘查陳正光之出入路線，再由丁○○告知乙
○○、郭志豪前往埋伏實施。則依上開事實之記載，丁○○及綽號「德哥」者並未於
乙○○、郭志豪著手實施殺人行為時在場，亦未參與殺人行為之分擔，其理由欄記載
丁○○等四人間就殺人未遂、持有手槍、子彈罪間有犯意之聯絡、行為之分擔，為共
同正犯，已難謂無判決理由矛盾之違背法令。次依卷內資料，丁○○多次於警訊中供
稱「受朋友德哥之託去教訓某人」，丁○○之犯意似因綽號德哥之教唆而起，且原判
決事實記載綽號德哥並未著手參與犯罪之實施，依照前開說明，綽號德哥之人似僅負
教唆責任，原判決認定綽號德哥為共同正犯，不無研酌餘地。再，原判決認定乙○○
、郭志豪下手實施上開犯罪，固係因丁○○之指使，而丁○○所參與部分僅為告知往
取槍彈，帶同前往埋伏現場，並未著手於殺人犯行之實施，究竟丁○○應負教唆或共
謀共同正犯之責，關係共同正犯人數及事實之認定，原判決未進一步釐清，尚不足為
適用法律之依據。(二)、按未遂犯之處罰，得按既遂犯之刑減輕之，刑法第二十六條定
有明文。而刑法第二百七十一條第一項之殺人罪之法定刑為死刑、無期徒刑或十年以
上有期徒刑。原判決認定上訴人乙○○係犯共同殺人未遂罪，而理由欄並未就乙○○
殺人未遂之犯行，依既遂犯之刑予以減輕，論結欄亦未引用刑法第二十六條前段，竟
於依累犯規定加重其刑後諭知低於法定刑之有期徒刑九年四月，自有適用法則不當之
違法。(三)、科刑之判決書，須將認定之犯罪事實詳記於事實欄，然後於理由內逐一說
明其憑以認定之證據，以使主文、事實與理由相互一致，方為合法。原判決主文諭知
甲○○連續寄藏衝鋒槍、手槍罪刑，事實認定甲○○受吳金科之託，寄藏吳金科所有
如原判決附表編號二及編號三所示具有殺傷力之衝鋒槍、手槍、獵槍，暨具
有殺傷力之不詳型式之制式手槍一支及子彈十二顆等物，又於吳金科亡故後，延續前
揭犯意，寄藏綽號阿文依吳金科囑咐前來交付原判決附表編號二所示具有殺傷力之
手槍，該二次之寄藏係基於概括之犯意，理由欄卻未說明認定連續犯所憑之心證理由
，併有判決理由不備之違法。(四)、原判決事實認定丙○○受蔡東龍寄託藏放如原判決
附表編號六所示霰彈，嗣蔡東龍曾至丙○○住處帶走編號六之其中三顆霰彈。依事
實欄及附表對照之記載關於丙○○究竟受託寄藏之霰彈有五十顆及四十九顆之不同，
其事實欄之記載先後不一，亦有判決理由矛盾之可議。(五)、有罪判決書，對於被告有
利之證據不採納者，應說明其理由，為刑事訴訟法第三百十條第二款所明定。本件上
訴人丙○○自始否認知悉受蔡東龍之託，藏放之防潮箱內為槍彈。證人即高雄縣警察
局刑警陳進益於原審供稱「當時床頭櫃裡面還有枕頭及衣被，以及依各白色透明的防
潮箱……，」「防潮箱是乳白色，從外面看不清楚裡面有什麼東西」，上訴人若沒有
打開防潮箱，似單從外表無從知悉寄放為何物，原判決對此有利於上訴人之證詞何以
不足採，未於理由內敘明，仍難謂非判決不備理由之違法。以上或為上訴意旨所指摘
，或為本院得依職權調查之事項，應認原判決有撤銷發回更審之原因。查槍砲彈藥刀
械管制條例修正案於九十年十一月十四日經總統令公布，其中第十九條已經刪除，原
判決維持第一審關於甲○○所犯寄藏衝鋒槍、手槍部分，依據修正前上開條例第十九
條之規定，諭知甲○○於刑之執行完畢或赦免後，令入勞動處所強制工作三年部分，
案經發回宜併注意及之。
二、駁回部分：
按上訴得對於判決之一部為之，未聲明為一部者，視為全部上訴，刑事訴訟法第三百
四十八條第一項定有明文。本件上訴人乙○○、甲○○於九十年八月三十一日上訴，
均未聲明僅就乙○○殺人未遂、甲○○寄藏衝鋒槍、手槍部分上訴，其效力當然及於
乙○○寄藏槍砲主要組成零件、甲○○出借手槍部分，合先敘明。查第三審上訴書狀
，應敘述上訴理由，其未敘述者，得於提起上訴後十日內補提理由書於原審法院，已
逾上述期間，而於第三審法院未判決前，仍未提出上訴理由書狀者，第三審法院應以
判決駁回之，刑事訴訟法第三百八十二條第一項、第三百九十五條後段規定甚明。又
刑事訴訟之上訴制度，係為受不利益之被告，許其為自己之利益，請求上級法院救濟
而設，被告不得為自己之不利益而提起上訴。本件上訴人乙○○對於寄藏槍砲主要組
成零件部分，迄未提出上訴理由狀，甲○○出借手槍部分經原審諭知無罪之判決，依
上開說明渠等上訴均非合法，應予駁回。
據上論結，應依刑事訴訟法第三百九十七條、第四百零一條，第三百九十五條，判決
如主文。
中      華      民      國    九十一    年      一      月      十      日
                              最高法院刑事第十庭
                                  審判長法官  陳  炳  煌
                                        法官  陳  正  庸
                                        法官  韓  金  秀
                                        法官  吳  信  銘
                                        法官  徐  文  亮
      右正本證明與原本無異
                                              書  記  官
中      華      民      國    九十一    年      一      月     十八     日
